【裁判字號】    91,自,2
【裁判日期】    920519
【裁判案由】    誹謗等
【裁判全文】
臺灣苗栗地方法院刑事判決                              九十一年度自字第二號
    自  訴  人  大千綜合醫院
    兼右代表人  己○○
    右  二  人
    共同代理人  戊○○律師
    被      告  丙○○
                乙○○
                甲○○
                壬○○
                庚○○
右列被告因誹謗等案件，經自訴人提起自訴，本院判決如左：
    主  文
丙○○以強暴，妨害人行使權利，免刑。被訴恐嚇取財部分無罪。
乙○○、余龍君、壬○○、葉上揆被訴強制、恐嚇取財部分均無罪。
    事  實
一、丙○○之妻余黃苑梅，因小腦嚴重出血危及性命，於民國九十年十月四日至大千
    醫院求診，迄同月十日因病情未獲改善轉院至林口長庚醫院治療仍不治死亡。丙○○並無合理之依據，逕認為大千醫院所為之診療有所不當，亦不依合法之程序
    而為主張，竟於九十年十一月一日下午三時許，非因診療之原因，亦未經醫院許
    可，擅自闖入大千醫院一樓門診室，對當時受聘於大千醫院，正在進行門診業務
    之丁○○醫師大聲叱罵騷擾並出言恐嚇（公然侮辱及恐嚇部分，未據被害人丁○○提出自訴或告訴）十分鐘，使其無法正常看診，直接妨害大千醫院依法經營門
    診醫療業務之權利。
二、案經自訴人大千醫院（代表人己○○）提起自訴。
    理  由
甲、程序部分：
    按告訴乃論之罪，自訴人於第一審辯論終結前，固得撤回其自訴，然其撤回之效
    力不及於非告訴乃論之罪，刑事訴訟法第三百二十五條第一項定有明文。本件自
    訴人對被告丙○○提起強制、恐嚇取財、無故侵入他人建築物、公然侮辱、加重
    誹謗等罪之自訴；對被告乙○○、余龍君、壬○○、葉上揆等四人則提起恐嚇取
    財、無故侵入他人建築物、公然侮辱、加重誹謗等罪之自訴。其中有關無故侵入
    他人建築物、公然侮辱、加重誹謗等罪，均屬告訴乃論之罪。自訴人於本院言詞
    辯論終結前，因已與被告丙○○、乙○○、余龍君等三人達成和解，主動撤回對
    被告全體五人之自訴，本院就告訴乃論之罪部分，自不得續予審理。惟有關被告
    丙○○所涉強制、恐嚇取財部分及被告乙○○、余龍君、壬○○、葉上揆等四人
    涉犯強制罪及恐嚇取財罪部分，既均為非告訴乃論之罪，即非撤回自訴效力所及
    ，本院仍應依法審判，合先敘明。
乙、實體部分：
壹、有罪部分：
  一、訊據被告丙○○就右揭事實於審理中供認不諱，經核與證人丁○○、子○○、
      辛○○證述之內容相符。事證明確，被告犯行洵堪認定。
  二、核被告丙○○所為，係犯刑法第三百零四條第一項之強制罪。爰審酌自訴人時
      值喪妻之痛，主觀上又誤認自訴人醫療行為失當，遂一時激憤致舉措過當，惟
      於本院審理中既已深具悔意，且已與自訴人間達成和解，表示願登報道歉之意
      ，自訴人亦表示寬宥而當庭撤回自訴，況本件被告所犯之罪，其最重本刑為三
      年以下有期徒刑之罪，依其情節亦屬輕微，犯罪之情狀又顯可憫恕，因認依刑
      法第五十九條規定減輕其刑仍嫌過重，爰依刑法第六十一條第一款前段規定，
      免除其刑。
貳、無罪部分：
  一、自訴意旨略以：(1)九十年十二月十七日上午十一時許，被告丙○○至自訴人醫
      院一樓之病患掛號及候診處所，於不特定之候診病患、家屬及醫務人員面前，
      當眾叫囂：醫院醫死人不賠償云云。(2)九十年十二月二十四日上午十時三十分
      許，被告丙○○至自訴人醫院一樓之病患掛號及候診處所，於不特定之候診病
      患、家屬及醫務人員面前，當眾叫囂：醫院不賠，要抬棺抗議云云。(3)九十年
      十二月二十五日、二十七日，先後二次，在不詳時間，經由被告葉上揆打電話
      至自訴人醫院，揚言：醫院不賠償，家屬要聚眾抬棺抗議云云。(4)九十一年一
      月十二日上午十時許，至自訴人醫院一樓之病患掛號及候診處所，當眾揚言：
      你們等著瞧，我會幹一場轟轟烈烈的事云云。(5)九十一年一月十四日上午某時
      許，被告葉昌權至苗栗縣警察局苗栗分局，假藉引魂名義、申請聚眾遊行，欲
      至自訴人醫院抗議，經苗栗分局以其聲請與遊行集會法規不符，未為准許。迄
      九十一年一月十五日下午二時三十分許，被告丙○○與其子乙○○、甲○○及
      村長壬○○等人明知苗栗分局未准其遊行申請，竟帶同不詳姓名者多人，分持
      招魂幡、香爐、頭綁白布條，共同至自訴人醫院騎樓前，佔住大門入出口，妨
      害自訴人醫院病患及醫護人員之出入，影響自訴人醫院之營運，當街向自訴人
      醫院丟撒冥紙，散發內容不實之聲明書及當眾以「你把我太太當試驗品，丁○○滾出來，陳連書沒有診斷，就先給他打針」「滾出來，陳連書有沒有醫學院
      畢業」「己○○出來，出來，為什麼躲著不出來，沒有醫學院畢業，醫死人就
      不敢出來」「縮頭烏龜」「躲得了一時，躲不了一生」「跑得了和尚跑不了廟
      」「我不怕了啊。我這條命要賠上我太太。我老爸九十三歲，差一點死掉了。
      等我老爸死掉，我還會再來」「醫死人就要負責。道義賠償，我當然是要錢」
      「有沒有良心，有沒有道德。我絕不善罷甘休。看著，我們會再來的」等語辱
      罵、誹謗自訴人醫院等情，認為被告丙○○(1)(2)(4)所為涉犯強制罪嫌；被告丙○○、葉上揆二人之(3)所為，係犯恐嚇取財罪嫌；被告丙○○、乙○○、余龍
      君、壬○○等四人之(5)所為，均係犯強制罪、恐嚇取財未遂罪嫌等語。
  二、按犯罪事實應依證據認定之，無證據不得推定其犯罪事實；不能證明被告犯罪
      者，應諭知無罪之判決，刑事訴訟法第一百五十四條、第三百零一條第一項分
      別定有明文。又告訴人之告訴，係以使被告受刑事訴追為目的，是其陳述是否
      與事實相符，仍應調查其他証據以資審認，最高法院五十二年台上字第一三０
      ０號著有判例，可資參照。
  三、右揭事實訊據被告均堅決否認有強制或恐嚇取財犯行。被告丙○○、乙○○、
      余龍君三人均辯稱，伊等當時確係認為大千醫院醫療上有過失，所以才會去醫
      院爭執，雖有要求賠償，亦僅係要求大千醫院出面合理協商，並未主動要索任
      何金額，至於招魂則係基於民俗，並非故意妨害自訴人醫院營運，且當時係在
      醫院之側門，醫院之保全人員比他們人更多，況當時病患、家屬及訪客等仍得
      自由進出，並未妨害醫院營運等語。被告葉上揆則辯稱：伊當時係受丙○○之
  託，打電話至醫院，其目的只在居間協調，大千醫院既然醫死人本即應該賠償
      ，並非強加勒索，況伊只是向大千醫院說，這件事有無可能合理解決，如果無
      法解決，丙○○等人就會去醫院抗議等語。被告壬○○亦辯稱：伊是被告丙○○之村長，村民有事，理應由村長出面協調解決。當時要辦理招魂時，伊曾代
      被告丙○○提出申請，是警察告知依集會遊行法，招魂係屬民俗原無庸申請，
      伊才參加。伊只是基於村長之職務熱心幫忙解決糾紛，並無恐嚇取財之故意等
      語。
（一）按刑法第三百四十六條第一項之恐嚇取財罪，係以意圖為自己或第三人不法所
      有，以恐嚇方法使人交付財物為構成要件，若僅以恐嚇方法使人交付財物，而
      並無不法所有之意圖者，縱令其行為或可觸犯他項名，要無由成立本條之恐嚇
      罪，最高法院二十四年上字第三六六六號著有判例，可資參照。本件被告等雖
      有要求自訴人賠償之意，惟伊等所執持之理由，依其客觀形式，係就業務過失
      致死之侵權行為損害賠償有所主張，雖渠等所主張之依據是否具有客觀合理之
      基礎，應另經有權機關予以認定，惟此屬請求損害賠償是否有理由之問題，究
      難謂其主觀上有意圖為自己「不法」所有之犯意，揆諸首揭判例，即難以恐嚇
      取財罪相繩；況依自訴人之指訴，被告等自始未就賠償金額若干有所特定，此
      參以證人癸○○於審理中證稱：被告等雖有提過賠償及慰問金等話題，但額度
      方面確實是沒有聽到等語自明。是被告等既自始即未提出任何具體金額之請求
      ，則被告等所辯：只是要求大千醫院出面合理協商，並未主動要索等語，即屬
      可採，自訴人遽予指訴恐嚇取財，核其事證尚有不足，尚不能證明被告等犯罪
      。揆諸前揭法條及判例意旨，爰就丙○○、乙○○、余龍君、壬○○、葉上揆
      五人被訴恐嚇取財部分為無罪之諭知，如主文第一項、第二項所示。
（二）次查，有關被告丙○○(1)(2)(4)所為，除自訴人之指訴外，尚乏其他具體事證，
      且依證人癸○○於審理中之證述，被告在一樓大廳固曾有當眾叫囂之行為，惟
      經伊下樓規勸，被告丙○○即未再繼續叫囂，與伊同至八樓會議室坐下協商，
      是衡諸被告在該處雖有叫囂之舉動，然時間尚短，且並無何故意留滯之意，核
      其行為對醫院之營運雖難免造成影響，但影響亦屬輕微，並未妨害醫院致不能
      繼續營運之程度，依據刑法上之違法性理論，被告之外在行為，固已與強制罪
      之客觀基本構成要件相當，然依目的犯、表現犯、傾向犯之觀點，被告之目的
      僅係在宣洩其情緒上之不滿，藉脫逸常軌之行為促使醫院採取協商，尚無藉此
      舉動以阻止或妨害大千醫院病患掛號、求診之意圖、表現或傾向，是其違法行
      為若有故意侮辱、妨害名譽之情形，或足以構成其他罪名（無故侵入建築物、
      公然侮辱、誹謗部分均經自訴人撤回自訴），惟就強制罪部分之特別主觀違法
      要素即仍有欠缺，從而不以強制罪相繩，亦不致違反法秩序之全體精神，或違
      反國家所承認之國民共同生活目的，即無實質之違法性。是被告之行為雖形式
      上違法，然並無實質之違法性，與強制罪之構成要件仍屬有間，尚無庸以強制
      罪相繩。
（三）末查，就被告丙○○、乙○○、余龍君、壬○○共犯(5)之事實部分而言，依當
      日所拍攝之照片及當庭勘驗現場拍攝錄影帶之結果，被告等固有分持招魂幡、
      香爐、頭綁白布條，共同至自訴人醫院騎樓前，向自訴人醫院丟撒冥紙，散發
      聲明書及當眾辱罵自訴人醫院等情，然被告等站立之所在係在醫院對街，雖偶
      有接近醫院側門而與保全人員對峙之狀態，然尚無自訴人所陳述如：「佔住大
      門入出口，妨害自訴人醫院病患及醫護人員之出入，影響自訴人醫院營運」之
      證據。至被告等於醫院門口招魂、向自訴人醫院丟撒冥紙，散發聲明書及當眾
      辱罵自訴人醫院等情，依其內容固或另有觸犯公然侮辱、誹謗之嫌，惟該部分
      既經自訴人與被告間達成和解而撤回其自訴，本院已無從進行審理，是被告等
      之行為既並未致妨害大千醫院正常營運之程度，即亦未構成強制罪。自訴人認
      為被告丙○○、乙○○、余龍君、壬○○四人共犯強制罪，其罪證亦有所不足
      。爰就被告乙○○、余龍君、壬○○三人就該部分為無罪之諭知；至於被告丙○○部分，自訴人係以連續犯之裁判上一罪關係提起自訴，爰不就該部分另為
      無罪之諭知。
參、被告葉上揆經合法傳喚無正當理由而不到庭，本院認係應諭知無罪之案件，故不
    待其陳述逕行判決，特此敘明。
據上論斷，應依刑事訴訟法第三百四十三條、第二百九十九條第一項但書、第三百二
十五條第一項、第三百零一條第一項、第三百零六條，刑法第三百零四條第一項、第
六十一條第一款前段，罰金罰鍰提高標準條例第一條前段，判決如主文。
中      華      民      國    九十二    年      五      月     十九     日
                          臺灣苗栗地方法院刑事第一庭
                                          法  官  楊  台  清
右正本證明與原本無異
如不服本判決，應於判決送達後十日內向本院提出上訴狀（應附繕本），上訴於臺灣
高等法院臺中分院。
                                          書記官  李  惠  雯
中      華      民      國    九十二    年      五      月     十九     日
附錄：本案論罪科刑法條全文
刑法第三百零四條第一項
以強暴、脅迫使人行無義務之事或妨害人行使權利者，處三年以下有期徒刑、拘役或
三百元以下罰金。


司法院資訊處製作；財團法人民間司法改革基金會備份。
